【裁判字號】    97,上易,401
【裁判日期】    980225
【裁判案由】    損害賠償
【裁判全文】
臺灣高等法院臺中分院民事判決  97年度上易字第401號
上  訴  人  國泰世華商業銀行股份有限公司
法定代理人  乙○○
訴訟代理人  王銘助律師
被  上訴人  丁○○○
            戊○○
訴訟代理人  張智學律師
上列當事人間損害賠償事件，上訴人對於中華民國97年9月15日
臺灣臺中地方法院97年度訴字第1797號第一審判決提起上訴，本
院於98年2月11日言詞辯論終結，判決如下：
    主  文
原判決廢棄。
被上訴人在第一審之訴及假執行之聲請均駁回。
第一、二審訴訟費用由被上訴人負擔。
    事實及理由
一、被上訴人起訴主張：(1)被上訴人丁○○○、戊○○（下稱丁
    ○○○、戊○○）分別為訴外人蘇清添（下稱蘇清添）之配
    偶及子女，蘇清添已經死亡，其餘繼承人即訴外人蘇仁弘、
    蘇宥而（下稱蘇仁弘、蘇宥而）業已向法院辦理拋棄繼承，
    丁○○○則向法院聲明限定繼承，依法由丁○○○、戊○○
    共同限定繼承蘇清添之權利及義務。蘇清添曾邀訴外人陳清
    得、陳月娥（下稱陳清得、陳月娥）、丁○○○等為連帶保
    證人向上訴人借款，於民國（下同）九十六年一月間尚積欠
    新台幣（下同）二千八百六十萬九千八百零五元，蘇清添乃
    與上訴人協議簽訂債務協議清償契約書（下稱系爭契約書）
    ，約定由蘇清添以二千四百八十萬元參與投標，若得標者，
    上訴人得自法院拍賣款分配受償，蘇清添再行給付五百二十
    萬元，即結清債務；如因未得標或不可歸責於雙方當事人事
    由，致契約無法履行者，上訴人應將已收取價金無息退還蘇
    清添。蘇仁弘向友人借款一百五十萬元，匯款一百五十萬元
    予上訴人，並由訴外人張家憲（下稱張家憲）以二千四百八
    十二萬四千元向法院投標而未得標，上訴人依系爭契約書遲
    延給付違約金第二項之約定，理應無息返還一百五十萬元之
    價金，惟上訴人拒絕給付而主張抵銷借款債權。(2)蘇清添因
    積欠上訴人借款二千八百六十萬九千八百零五元，而與上訴
    人訂立系爭契約書，並約定「如因未得標或不可歸責於雙方
    當事人之事由，致契約無履行者，甲方（即上訴人）應將已
    收價金無息退還乙方（即蘇清添）」等語，惟蘇清添於訂約
    時已積欠上訴人借款債務二千八百六十萬九千八百零五元及
    利息、違約金，為上訴人所明知，上訴人仍於系爭契約書中
    與蘇清添約定，在未得標之情形下，上訴人應將已收之價金
    （保證金之性質）一百五十萬元返還予蘇清添，而非約定用
    以抵充蘇清添所欠債務，足認雙方於訂約時有意排除抵銷之
    適用。如認上開約定並未排除抵銷之適用，上訴人可於返還
    價金一百五十萬元之際始就借款債權主張抵銷，上開返還價
    金之約定形同具文，即無實現之可能，絕非債務人與上訴人
    簽訂返還價金約定之本意。兩造既於系爭借款債務之外，就
    系爭一百五十萬元如何返還另為明文約定，即屬排除抵銷之
    特約，依民法第三百三十四條第一項之規定，上訴人自不得
    再行主張抵銷。況且系爭一百五十萬元是蘇仁弘係向友人借
    貸，上訴人主張抵銷，實有違誠信原則，是該一百五十萬元
    應退還與戊○○、丁○○○。(3)又蘇清添邀陳清得、陳月娥
    及丁○○○為連帶保證人向上訴人借款，因尚積欠二千八百
    六十萬九千八百零五元及其利息、違約金未為清償，故蘇清
    添與上訴人於九十六年一月間訂立系爭契約書，約定相關清
    償價金之事宜。依上揭說明，綜觀系爭契約書可知，上訴人
    與蘇清添訂立系爭契約之目的，應為蘇清添俟上開借款案擔
    保之不動產於臺灣雲林地方法院（下稱雲林地院）拍賣時，
    蘇清添將委託第三人以二千四百八十萬元參與投標，如能得
    標，蘇清添積欠上訴人上開債務於其再行給付五百二十萬元
    後即行消滅；如未能得標或因不可歸責雙方當事人事由致系
    爭契約書無法履行者，上訴人應將已收取之系爭價金（即要
    約金一百五十萬元）無息退還蘇清添，故依蘇清添與上訴人
    間系爭契約之真意，上訴人對於蘇清添繳交系爭一百五十萬
    元之要約金不可以對蘇清添之上開借款債權主張抵銷。是以
    上開借款案擔保之不動產於雲林地院拍賣時，若未能得標或
    因不可歸責雙方當事人事由致系爭契約書無法履行，上訴人
    應將已收取之系爭價金一百五十萬元返還蘇清添。又查蘇清
    添已於九十六年二月十一日過世，其繼承人為被上訴人及蘇
    仁弘、蘇宥而；蘇仁弘、蘇宥而業已向法院為拋棄繼承，丁
    ○○○則向法院聲明限定繼承，依法由丁○○○、戊○○共
    同限定繼承蘇清添之遺產。依前揭之說明，限定繼承者，其
    對於被繼承人之權利、義務，不因繼承而消滅，是被上訴人
    係承繼被繼承人之積極財產（權利）及消極財產（義務），
    即被上訴人繼承被繼承人之債權債務具有同一性。據此，蘇
    清添依系爭契約書繳交系爭一百五十萬元與上訴人，於雲林
    地院拍賣上開借款案擔保之不動產，未能得標時，上訴人不
    可以對蘇清添之上開借款債權主張抵銷，應將系爭一百五十
    萬元返還蘇清添乙事，應屬被上訴人承繼被繼承人蘇清添財
    產之一部分。依前開之說明，上訴人應將系爭一百五十萬元
    返還蘇清添之繼承人即被上訴人，不可以對蘇清添之上開借
    款債權主張抵銷等情。起訴聲明求為判決：(一)上訴人應給付
    被上訴人丁○○○、戊○○一百五十萬元，及自起訴狀繕本
    送達上訴人之翌日起至清償日止，按年息百分之五計算之利
    息。(二)訴訟費用由上訴人負擔。(三)被上訴人願供擔保，請准
    宣告假執行；於本院答辯聲明求為判決：(一)上訴駁回。(二)第
    二審訴訟費用由上訴人負擔（原審判決上訴人如數給付被上
    訴人，上訴人對其敗訴提起上訴）。
二、上訴人則以：(1)按抵充、抵償與抵銷係為不同之概念，清償
    抵充乃係債務人對於同一債權人負擔數宗債務，或負擔一宗
    債務而約定分為數次給付時，為清償提出之給付，如不足以
    消滅全部債務，決定其給付抵充何項債務之清償。抵償乃債
    務人以其資產清償債務之謂。抵銷者，乃二人互負債務，而
    其給付種類相同，並均屆清償期者，各得以其債務，與他方
    之債務，互為抵銷。此由本院九十七年度上易字第一四號判
    決理由：「本件上訴人就其依約應無息退還予蘇清添之款項
    ，固不得對蘇清添主張用以抵償其所積欠之本金暨利息債務
    ，但於蘇清添死亡後，由其繼承人限定繼承其權利義務，亦
    同時對上訴人負有高達二千八百六十萬九千八百零五元本息
    之債務，且已屆清償期而互負債務之條件下，上訴人自非不
    得對蘇清添之繼承人主張抵銷。」是抵充、抵償均係清償之
    意，而抵銷為二給付種類相同之債務，互為抵銷而消滅之意
    。二者意義迥然不同。於系爭契約書中上訴人與蘇清添約定
    ，在未得標之情形下，上訴人應將已收之價金（保證金之性
    質）一百五十萬元返還予蘇清添，而非約定直接用以抵充、
    抵償（即清償）蘇清添所欠債務，僅為雙方約定系爭一百五
    十萬元，並非蘇清添直接清償部分之債務，而取得返還之權
    利，然並無排除抵銷規定適用之意。蓋倘直接約定系爭一百
    五十萬元直接抵充或抵償蘇清添對上訴人所負債務者，則蘇
    清添對上訴人即無請求返還之權利，根本無法產生主動債權
    、被動債權，此時即無二給付種類相同之債務存在，抵銷之
    適格情形即無由存在。(2)再依民法第三百三十四條之規定，
    除非「依債之性質不能抵銷」或有「當事人之特約不得抵銷
    」之情事，否則雙方於互負債務，而其給付種類相同，並均
    屆清償期之情形下，皆得以其債務與他方之債務互為抵銷，
    此等抵銷權利稱之為「法定抵銷」。換言之，上訴人抵銷權
    之行使來自於法律賦予之基本權利，而「雙方有特約不得抵
    銷」既係有利於被上訴人之事實，當應由被上訴人對此有利
    於己之事實負舉證責任，矧被上訴人迄今對此等「特約」之
    存在均無法舉證以實其說，卻主張系爭契約書中並未約定得
    行使抵銷權，故雙方於訂約時即有意排除抵銷之適用云云，
    顯有違誤。再者，上訴人與蘇清添未約定該一百五十萬元直
    接抵充或抵償蘇清添對上訴人所負債務，並無法直接推論為
    排除抵銷之特約，因上訴人與蘇清添為系爭契約書約定之時
    ，根本無抵銷之情形、要件，又如何能謂係排除抵銷之約定
    。(3)另被上訴人認為上訴人若可主張抵銷抗辯，則系爭契約
    書中約定「無法得標，致契約無法履行者，將無息退還」等
    語，將沒有任何意義云云。蓋於被上訴人有請求返還之權利
    ，方有抵銷規定之適用，且於上訴人主張抵銷之情形下，蘇
    清添之債務於抵銷之金額範圍內，亦因而減少，對蘇清添並
    無不利益之情形。且所謂「無法得標」之包括情況甚多，因
    涉案不動產標售係由執行法院公開舉行，蘇清添固得自覓特
    定人出價買回，但任何第三人亦得參與該不動產之公開標售
    ，倘若系爭不動產經由第三人參與投標，而出價高於上訴人
    與蘇清添所約定之價金，系爭不動產即由該第三人拍賣取得
    ，蘇清添當然無法得標，於此情況下，則系爭債務即因拍賣
    價金之分配而受償，上訴人之債權既已受清償，系爭保證金
    當然有無息退還予蘇清添之可能與必要，否則上訴人豈非雙
    重獲利？系爭契約書約定「無法得標，致契約無法履行者，
    將無息退還」，即有其存在意義，而非如被上訴人所謂該契
    約書之約定，將沒有任何意義。(4)被上訴人並未以被繼承人
    蘇清添之任何遺產償還予上訴人，則上訴人就所受之損害自
    得請求被上訴人賠償，上訴人就此損害爰依法對被上訴人主
    張抵銷等語，資為抗辯。於本院上訴聲明求為判決：如主文
    所示。
三、本件不爭執事項：
(一)、蘇清添邀陳清得、陳月娥及丁○○○為連帶保證人向上訴人
    借款，於債務協議清償契約書簽訂時，尚積欠二千八百六十
    萬九千八百零五元及其利息、違約金未為清償。
(二)、蘇清添與上訴人於九十六年一月間訂立債務協議清償契約書
    ，約定俟上開借款擔保之不動產於雲林地院拍賣時，蘇清添
    將委託第三人以二千四百八十萬元參與投標，如能得標，蘇
    清添積欠上訴人上開債務於其再行給付五百二十萬元後即行
    消滅。如未能得標或因不可歸責雙方當事人事由致契約無法
    履行者，上訴人應將已收取之價金無息退還蘇清添。
(三)、雲林地院九十五年度民執辛字第一三六九八號執行案件舉行
    第二次拍賣時，丁○○○委託張家憲以底價二千四百八十二
    萬四千元投標，但並未得標。
(四)、蘇仁弘已依蘇清添之囑匯款一百五十萬元給上訴人，嗣後蘇
    清添於九十六年二月十一日死亡，其繼承人為被上訴人及蘇
    仁弘、蘇宥而，蘇仁弘、蘇宥而業已向法院為拋棄繼承，被
    上訴人丁○○○則向法院聲明限定繼承，依法由丁○○○、
    戊○○共同限定繼承蘇清添之遺產。
(五)、丁○○○與蘇仁弘曾於九十六年間對上訴人提起返還前揭一
    百五十萬元之訴，於訴訟中丁○○○撒回訴訟，經原審法院
    判決蘇仁弘勝訴，嗣經上訴人上訴後，本院以九十七年度上
    易字第十四號撤銷原審法院之判決，改判駁回蘇仁弘之訴，
    其主要理由為「本件上訴人就其依約應無息退還予蘇清添之
    款項，固不得對蘇清添主張用以抵償其所積欠之本金暨利息
    債務，但於蘇清添死亡後，由其繼承人限定繼承其權利義務
    ，亦同時對上訴人負有高達二千八百六十萬九千八百零五元
    本息之債務，且已屆清償期而互負債務之條件下，上訴人自
    非不得對蘇清添之繼承人主張抵銷」。
四、本件爭執事項：
(一)、原審法院九十六年度訴字第二０三四號、本院九十七年度上
    易字第十四號判決理由（如不爭執事項(五)所示）是否發生爭
    點效？
(二)、如不生爭點效效力，上訴人可否以對蘇清添之借款債權主張
    抵銷系爭一百五十萬元？
五、得心證之理由：
(一)、原審法院九十六年度訴字第二０三四號、本院九十七年度上
    易字第十四號判決理由（如不爭執事項(五)所示）是否發生爭
    點效？被上訴人辯稱：丁○○○將繼承蘇清添之部分，讓與
    予蘇仁弘，並由蘇仁弘提起上開訴訟。又上開讓與行為，業
    經認定無效，且已由被上訴人與蘇仁弘和意解除上開讓與行
    為，故上開訴訟所為之判決，對本件訴訟並無發生爭點效之
    問題等語；上訴人主張：本件兩造間得否主張抵銷為上開訴
    訟之重要爭點，亦經兩造認真辯論，且經原審法院九十六年
    度訴字第二０三四號審理程序中，整理並簡化爭點列為爭執
    事項，兩造亦就該項目為攻妨，並經本院九十七年度上易字
    第十四號判決認定：「本件上訴人就其依約應無息退還予蘇
    清添之款項，固不得對蘇清添主張用以抵償其所積欠之本金
    暨利息債務，但於蘇清添死亡後，由其繼承人限定繼承其權
    利義務，亦同時對上訴人負有高達二千八百六十萬九千八百
    零五元本息之債務，且已屆清償期而互負債務之條件下，上
    訴人自非不得對蘇清添之繼承人主張抵銷」，是被上訴人即
    不得於本件為相反之主張，否則即有違民事訴訟上誠信原則
    等語。經查：
(1)、按法院於確定判決理由中，就訴訟標的以外當事人主張之重
    要爭點，本於當事人辯論之結果，已為判斷時，除有顯然違
    背法令之情形，或當事人已提出新訴訟資料，足以推翻原判
    斷之情形外，應解為在同一當事人就與該重要爭點有關所提
    起之他訴訟，法院及當事人對該重要爭點之法律關係，皆不
    得任作相反之判斷或主張，以符民事訴訟上之誠信原則（最
    高法院三十年上字第八號判例意旨、八十四年度台上字第二
    五三０號、八十八年度台上字第二二三０號、九十二年度台
    上字第三一五號判決意旨參照）。
(2)、原審法院九十六年度訴字第二０三四號、本院九十七年度上
    易字第十四號損害賠償事件之當事人分別為「蘇仁弘」與上
    訴人，此業經本院調閱上開卷宗審認在案。至本件訴訟之當
    事人，則為被上訴人「丁○○○、戊○○」與上訴人，是上
    開二件訴訟之當事人，並非為同一當事人，故本件訴訟與原
    審法院九十六年度訴字第二０三四號、本院九十七年度上易
    字第十四號損害賠償事件間，顯然欠缺爭點效理論適用首應
    具備之「於同一當事人間」要件，從而上訴人主張本件訴訟
    應有爭點效理論之適用，而應受原審法院九十六年度訴字第
    二０三四號、本院九十七年度上易字第十四號損害賠償事件
    確定判決理由認定之拘束，為不足取。
(二)、如不生爭點效效力，上訴人可否以對蘇清添之借款債權主張
    抵銷系爭一百五十萬元？被上訴人主張：丁○○○、戊○○
    分別為蘇清添之配偶及子女，蘇清添已經死亡，其餘繼承人
    即蘇仁弘、蘇宥而業已向法院辦理拋棄繼承，丁○○○則向
    法院聲明限定繼承，依法由丁○○○、戊○○共同限定繼承
    蘇清添之權利及義務。蘇清添曾邀陳清得、陳月娥、丁○○
    ○等為連帶保證人向上訴人借款，於九十六年一月間尚積欠
    二千八百六十萬九千八百零五元，蘇清添乃與上訴人協議簽
    訂系爭契約書，約定由蘇清添以二千四百八十萬元參與投標
    ，若得標者，上訴人得自法院拍賣款分配受償，蘇清添再行
    給付五百二十萬元，即結清債務；如因未得標或不可歸責於
    雙方當事人事由，致契約無法履行者，上訴人應將已收取價
    金無息退還蘇清添。蘇仁弘向友人借款一百五十萬元，匯款
    一百五十萬元予上訴人，並由張家憲以二千四百八十二萬四
    千元向法院投標而未得標，上訴人依系爭契約書遲延給付違
    約金第二項之約定，理應無息返還一百五十萬元之價金，惟
    上訴人拒絕給付而主張抵銷借款債權。就蘇清添與上訴人訂
    立系爭契約書，並約定「如因未得標或不可歸責於雙方當事
    人之事由，致契約無履行者，甲方（即上訴人）應將已收價
    金無息退還乙方（即蘇清添）」等語，惟蘇清添於訂約時已
    積欠上訴人借款債務二千八百六十萬九千八百零五元及利息
    、違約金，為上訴人所明知，上訴人仍於系爭契約書中與蘇
    清添約定，在未得標之情形下，上訴人應將已收之價金（保
    證金之性質）一百五十萬元返還予蘇清添，而非約定用以抵
    充蘇清添所欠債務，足認雙方於訂約時有意排除抵銷之適用
    。如認上開約定並未排除抵銷之適用，上訴人可於返還價金
    一百五十萬元之際始就借款債權主張抵銷，上開返還價金之
    約定形同具文，即無實現之可能，絕非債務人與上訴人簽訂
    返還價金約定之本意。兩造既於系爭借款債務之外，就系爭
    一百五十萬元如何返還另為明文約定，即屬排除抵銷之特約
    ，依民法第三百三十四條第一項之規定，上訴人自不得再行
    主張抵銷。況且系爭一百五十萬元是蘇仁弘係向友人借貸，
    上訴人主張抵銷，實有違誠信原則，是該一百五十萬元應退
    還與戊○○、丁○○○等語；上訴人辯稱：於系爭契約書中
    上訴人與蘇清添約定，在未得標之情形下，上訴人應將已收
    之價金（保證金之性質）一百五十萬元返還予蘇清添，而非
    約定直接用以抵充、抵償（即清償）蘇清添所欠債務，僅為
    雙方約定系爭一百五十萬元，並非蘇清添直接清償部分之債
    務，而取得返還之權利，然並無排除抵銷規定適用之意。再
    依民法第三百三十四條之規定，除非「依債之性質不能抵銷
    」或有「當事人之特約不得抵銷」之情事，否則雙方於互負
    債務，而其給付種類相同，並均屆清償期之情形下，皆得以
    其債務與他方之債務互為抵銷，此等抵銷權利稱之為「法定
    抵銷」。換言之，上訴人抵銷權之行使來自於法律賦予之基
    本權利，而「雙方有特約不得抵銷」既係有利於被上訴人之
    事實，當應由被上訴人對此有利於己之事實負舉證責任，矧
    被上訴人迄今對此等「特約」之存在均無法舉證以實其說，
    卻主張系爭契約書中並未約定得行使抵銷權，故雙方於訂約
    時即有意排除抵銷之適用云云，顯有違誤。又被上訴人認為
    上訴人若可主張抵銷抗辯，則系爭契約書中約定「無法得標
    ，致契約無法履行者，將無息退還」等語，將沒有任何意義
    云云。蓋於被上訴人有請求返還之權利，方有抵銷規定之適
    用，且於上訴人主張抵銷之情形下，蘇清添之債務於抵銷之
    金額範圍內，亦因而減少，對蘇清添並無不利益之情形，是
    系爭契約書約定「無法得標，致契約無法履行者，將無息退
    還」，即有其存在意義，而非如被上訴人所謂該契約書之約
    定，將沒有任何意義。另被上訴人並未以被繼承人蘇清添之
    任何遺產償還予上訴人，則上訴人就所受之損害自得請求被
    上訴人賠償，上訴人就此損害爰依法對被上訴人主張抵銷等
    語。經查：
(1)、按二人互負債務，而其給付種類相同，並均屆清償期者，各
    得以其債務，與他方之債務，互為抵銷。但依債之性質不能
    抵銷或依當事人之特約不得抵銷者，不在此限，民法第三百
    三十四條第一項定有明文。又抵銷不以雙方之債權明確為要
    件，故當事人間對於債權之成立或範圍雖有爭執，或就其爭
    議事項訂有仲裁契約，均不影響當事人抵銷權之行使，法院
    應就其抵銷主張之是否正當，予以審究（最高法院八十七年
    度台上字第一八五九號判決意旨參照）。
(2)、兩造上揭主張及抗辯，雙方就丁○○○、戊○○分別為蘇清
    添之配偶及子女，蘇清添曾邀陳清得、陳月娥、丁○○○等
    為連帶保證人向上訴人借款，於九十六年一月間尚積欠二千
    八百六十萬九千八百零五元之本金暨利息未還，蘇清添乃與
    上訴人協議簽訂系爭契約書（見原審卷第四至五頁），約定
    由蘇清添以二千四百八十萬元參與投標，若得標者，上訴人
    得自法院拍賣款分配受償，蘇清添再行給付五百二十萬元，
    即結清債務；如因未得標或不可歸責於雙方當事人事由，致
    契約無法履行者，上訴人應將已收取保證金一百五十萬元無
    息退還蘇清添。嗣雲林地院九十五年度民執辛字第一三六九
    八號執行案件舉行第二次拍賣時，丁○○○委託張家憲以底
    價二千四百八十二萬四千元投標，並未得標，而蘇清添旋於
    九十六年二月十一日過世，蘇清添之法定繼承人原有丁○○
    ○、蘇仁弘、蘇宥而、戊○○等四人，其中蘇仁弘、蘇宥而
    已拋棄繼承，而丁○○○已於九十六年三月二十一日向雲林
    地院聲請限定繼承，並經雲林地院以九十六年度繼字第二０
    八號裁定確定在案，則蘇清添之繼承人（限定繼承人）應為
    丁○○○、戊○○二人等事實，此為兩造所不爭執，並有被
    上訴人提出債務協議清償契約書、強制執行投標書、上訴人
    債權管理部函等證物各一份為證（見原審卷第三至八頁），
    從而上開事實，應堪信為真實。
(3)、本件系爭契約書固約定，如因未得標或不可歸責於雙方當事
    人事由，致契約無法履行者，上訴人應將已收取保證金一百
    五十萬元無息退還蘇清添。惟蘇清添既於九十六年二月十一
    日死亡，其法定繼承人除被上訴人外，尚有蘇宥而、蘇仁弘
    共四人，其中蘇宥而、蘇仁弘已拋棄繼承，而丁○○○又已
    向雲林地院聲請限定繼承，則蘇清添之繼承人（限定繼承人
    ）應為丁○○○、戊○○二人，則該筆上訴人應退還予蘇清
    添之款項，依法即應由被上訴人丁○○○、戊○○二人共同
    限定繼承。又本院於九十七年十二月二十二日行準備程序時
    ，訊問證人即承辦系爭契約書之丙○○證稱：「（法官問：
    其中第三條指如果拍賣不成，要將新台幣一百五十萬元無息
    退還被上訴人，退還係何所指？）返還給他們。」、「（法
    官問：有無約定不能抵銷或是抵充其他情形？）當時投標價
    格已經超過底價二百萬元，我們估計會得標，所以只有談到
    會返還，沒有提到抵銷或是抵充的問題。」等語（見本院卷
    第四十二頁）；另訊問證人即代書甲○○證稱：「（法官問
    ：其中第三條指如果拍賣不成，要將新台幣一百五十萬元無
    息退還被上訴人，有無約定不能抵銷或是抵充？）沒有這樣
    約定，當時我們以為可以標到，所以沒有提到抵充或抵銷的
    問題‧‧‧」、「（被上訴人訴訟代理人問：上開合約書約
    定就是以三千萬元清償債務？如果沒有得標，一百五十萬元
    可否抵充債務？）是的。如果沒有得標，一百五十萬元不能
    抵充債務；如果我們沒有標到，一百五十萬元就是無息退還
    ，當初沒有提到抵充或是抵銷的問題。」等語（見本院卷第
    四十三頁），是依上開證人之證詞，可知系爭契約書簽訂當
    時，僅約定如因未得標或不可歸責於雙方當事人事由，致契
    約無法履行者，上訴人應將已收取保證金一百五十萬元無息
    退還，至於能否抵充或是抵銷之問題，雙方並未為約定，被
    上訴人復未就雙方有特約約定，上訴人不得就一百五十萬元
    為抵銷之主張，舉證以證其詞，從而被上訴人主張依上開約
    定，應認雙方當事人有特約約定不得抵銷情事，要難可採。
    再本件上訴人就其依約應無息退還予蘇清添之款項，固不得
    對蘇清添主張用以抵償其所積欠之本金暨利息債務，但於蘇
    清添死亡後，由其繼承人限定繼承其權利義務，亦同時對上
    訴人負有高達二千八百六十萬九千八百零五元本息之債務，
    且已屆清償期而互負債務之條件下，依上開說明，上訴人自
    非不得對蘇清添之繼承人主張抵銷。再縱認丁○○○、戊○
    ○上開聲明放棄限定繼承之利益，而為概括繼承蘇清添之財
    產上一切權利義務，則丁○○○、戊○○亦同時對上訴人負
    有高達二千八百六十萬九千八百零五元本息之債務，且已屆
    清償期而互負債務之條件下，從而上訴人對蘇清添之繼承人
    即被上訴人主張抵銷等語，洵屬有據，應為可取。
(4)、又丁○○○既為蘇清添之法定繼承人，同時又為蘇清添之連
    帶保證人，在蘇清添仍積欠上訴人二千八百六十萬九千八百
    零五元之債務本金暨利息等尚未清償，且債務已屆清償期之
    情形下，丁○○○亦對上訴人負有二千八百六十萬九千八百
    零五元本息之保證債務，丁○○○竟於九十六年九月六日未
    經共同限定繼承人（或共同概括繼承人）戊○○之同意，即
    單獨將其繼承之權利讓與已拋棄繼承之蘇仁弘（原審法院九
    十六年度訴字第二０三四號卷宗第四十四頁），其單獨將共
    同繼承之遺產讓與他人之處分行為，依民法第八百二十八條
    第二項之規定，顯非合法。再丁○○○上開債權讓與行為，
    則足使已拋棄繼承之蘇仁弘取得屬於蘇清添之遺產，將損害
    被繼承人蘇清添之全體債權人權益，亦違反民法限定繼承（
    或概括繼承）制度之設計及立法精神。況本院於九十七年十
    一月十七日行準備程序時，被上訴人之訴訟代理人亦主張上
    開債權讓與行為不生法律上效力（見本院卷第三十二頁），
    且由丁○○○、戊○○與蘇仁弘另行簽訂合意解除債權讓與
    契約書（見本院卷第三十九頁）在案，是上訴人辯稱，被上
    訴人上開債權讓與行為，顯係臨訟杜撰等語，難謂無據，應
    屬可信。至被上訴人主張該一百五十萬元之保證金係蘇仁弘
    向友人所借等情，縱令屬實，乃蘇仁弘與其父蘇清添之另一
    法律關係，亦與上訴人無涉，從而被上訴人主張依系爭契約
    書之法律關係，上訴人應將一百五十萬元退還予蘇清添之繼
    承人即被上訴人丁○○○、戊○○云云，為不可採。
六、綜上所述，被上訴人主張依系爭契約書請求上訴人退還一百
    五十萬元及其法定本息，於法無據。原審判命上訴人如數給
    付，並為假執行之宣告，自有未洽。上訴意旨指摘原判決不
    當，求予廢棄改判，為有理由。自應由本院予以廢棄改判，
    如主文第二項所示。
七、據上論結，本件上訴為有理由，依民事訴訟法第四百五十條
    、第七十八條、第八十五條第一項前段，判決如主文。
中    華    民    國    98    年    2     月    25    日
                  民事第六庭    審判長法  官  袁再興
                                      法  官  吳惠郁
                                      法  官  盧江陽
以上正本係照原本作成。
均不得上訴。
                                      書記官  陳玫伶
中    華    民    國    98    年    2     月    25    日
                                                      Ｖ


司法院資訊處製作；財團法人民間司法改革基金會備份。
